【裁判字號】    90,易,3921
【裁判日期】    901130
【裁判案由】    違反動產擔保交易法
【裁判全文】
臺灣高雄地方法院刑事判決                          九十年度易字第三九二一號
    公  訴  人  臺灣高雄地方法院檢察署檢察官
    被      告  乙○○
右列被告因違反動產擔保交易法案件，原經檢察官聲請簡易判決處刑（九十年度偵字
第九五一六號），本院認不應適用簡易程序，改依通常程序審理，經判決如左：
    主  文
乙○○無罪。
    理  由
一、公訴意旨略以：被告乙○○於民國八十九年十一月十日，以動產擔保交易附條件
    買賣之方式，向裕融企業股份有限公司（以下簡稱裕融公司）購買三Ｋ｜九六一
    三號汽車乙輛，為動產擔保交易之債務人。約定總價金新台幣（下同）八十一萬
    九千元，分卅六期給付，每月一期，每期付款二萬二千七百五十元，標的物存放
    地點為高雄縣大寮鄉○○街九八號，在價金未付清之前，標的物所有權仍屬於出
    賣人所有，買受人僅得依約占有使用，不得任意遷移或為其他處分。乃乙○○在
    取得標的物後，自九十年二月起即拒不付款，意圖為自己不法之利益，於九十年
    三月間，將該標的物遷移並質押予嘉義市順發當舖後逃匿不知去向，致出賣人追
    索無著受有損害。因認被告乙○○涉犯動產擔保交易法第三十八條之罪嫌。
二、按犯罪事實應依證據認定之，無證據不得推定其犯罪事實；又不能證明被告犯罪
    者，應諭知無罪之判決，刑事訴訟法第一百五十四條、第三百零一條第一項分別
    定有明文。次按動產擔保交易法第三十八條動產擔保交易之債務人意圖不法之利
    益，將標的物遷移或出賣等處分行為，致生損害於債權人之罪名成立，除動產擔
    保交易之債務人在客觀上有將標的物遷移或其它處分致生損害於債權人之行為外
    ，其主觀上尚須具有意圖不法利益之犯意而為之，始足當之，此觀該條規定甚明
    。
三、公訴人認被告乙○○涉有上開動產擔保交易法第三十八條犯行，係認被告已坦承
    不諱，且與告訴人公司代理人方怡仁於偵查中之指訴及所提出之附條件買賣契約
    書、設定登記申請書等文件相符為認定依據，然查；
（一）被告於偵查中已堅決否認有將前揭車輛質押典當之違反動產擔保交易法第三十
      八條犯行，並辯稱：該車係鄰居借伊名義購買，車輛亦非伊予以典當等語在卷
      ，有偵查卷第七頁反面筆錄載明可稽，被告於偵查中顯已否認犯行，要無疑義
      ，公訴人認被告於偵查中已坦承犯行，顯非事實。合先敘明。
（二）次查，被告嗣於本院審理時亦堅決否認將前揭車輛質押典當之事實，除與偵查
      中之供述相符外，並補稱陳述：該車係一名叫「范盛檀」之友人借伊名義購買
      ，車款均由范某個人支付，伊僅係名義上購買人，交車時亦係由范某出面受領
      使用，伊從未使用過車輛，事後將車輛質押予當鋪亦係范某所為，伊事前均不
      知情，係事後遭告訴人催討車款才知情等語，而被告所言，除經收受上開車輛
      質押之順發汽車商行（公訴人起訴書所載之「順發當鋪」應非正確名稱）負責
      人許明全於本院證實車輛確係案外人范盛檀交付質押，現車輛尚在伊持有中等
      語，並提出范盛檀交付車輛時所書立之合約書為憑（見本院九十年十一月二十
      日審理筆錄及後附文件），且經范盛檀本人到庭證述：車輛確係其借用被告之
      名義購買，告訴人售車人員知道是伊要買的，交車時也係由伊出面受領，嗣後
      亦係其質押予許明全，交車後之使用處置，被告均不知情等語（見本院九十年
      十一月二十日審判筆錄），另購車當時之連帶保證人甲○○、丙○○亦於本院
      證稱：車輛係范盛檀所購買，亦係范某央請渠等擔任連帶保證人，車輛係范某
      在使用等語互核可資證明（見本院九十年十一月八日審判筆錄），堪信被告前
      揭所言應為真實可採，上開車輛係案外人范盛檀以被告名義購買，車輛實際上
      購買人及使用人均係范盛檀，嗣後將車輛質押處分者亦為范盛檀所為等事實，
      洵堪肯認。依上所述，被告僅係本件動產擔保交易附條件買賣之形式上契約當
      事人，實際上之買受人及使用人均係案外人范盛檀，被告既非實質上債務人，
      亦非車輛之實際使用人，嗣後將車輛質押者更非其所為，被告事前亦全然不知
      情，自亦無同意范盛檀將該車質押之事實，從而，被告主觀上應無動產擔保交
      易法第三十八條之不法利益意圖，客觀上亦無質押處分車輛之行為，自不得僅
      因其係該車設定登記之動產擔保交易債務人，即認其就實際上購車人范盛檀所
      為質押車輛損及債權人之行為，應同負動產擔保交易法第三十八條之罪責。綜
      上所述，本案被告既無實施前揭動產擔保交易法所規定之犯罪行為，縱認案外
      人范盛檀所為已觸犯動產擔保交易法第三十八條，亦屬范盛檀個人行為，與被
      告要屬無涉，公訴人未經詳查，即率以上開罪名起訴被告，容有未洽。本件既
      經查明被告並無公訴人起訴之犯行，依前開規定，即應對被告為無罪諭知。
四、本件原經檢察官聲請簡易判決處刑，經本院認有刑事訴訟法第四百五十一條之一
    第四項但書第三款情形，不應適用簡易程序，依同法第四百五十二條規定，改依
    通常程序審判之。附此敘明。
據上論斷，應依刑事訴訟法第四百五十二條、第三百零一條第一項，判決如主文。
中      華      民      國    九十      年     十一     月     三十     日
                                  臺灣高雄地方法院刑事庭
                                      法  官  陳淑卿
右正本證明與原本無異。
如不服本判決，應於判決送達後十日內，向本院提出上訴狀。
                                      書記官  陳朝宗
中      華      民      國    九十      年     十一     月     三十     日


司法院資訊處製作；財團法人民間司法改革基金會備份。
